【裁判字號】    89,簡上,30
【裁判日期】    901022
【裁判案由】    履行契約
【裁判全文】
臺灣苗栗地方法院民事判決                          八十九年度簡上字第三○號
    上  訴  人    甲○○
    複  代理人    乙○○
    被  上訴人    丙○○○○○.
右當事人間請求履行契約事件，兩造對於中華民國八十九年六月二十一日本院苗栗簡
易庭八十九年度苗簡字第一八九號第一審判決提起上訴，本院判決如左：
    主    文
上訴駁回。
第二審上訴費用由上訴人負擔。
    事實及理由
一、本件被上訴人主張：兩造於民國八十八年九月一日簽訂不動產專任委託授權書，
    由上訴人委託被上訴人代為銷售其所有坐落於苗栗縣三灣鄉○○○段三０二及三
    二九之一地號二筆土地，授權期間自八十八年九月八日至八十八年十一月八日止
    。嗣訴外人謝淑嫦與被上訴人接洽欲買受上訴人所有系爭土地事宜，為確保謝淑
    嫦與上訴人間買賣契約之履行，被上訴人遂要求謝淑嫦簽發新台幣（下同）四十
    萬元之本票交付作為定金，迄於八十八年十月十四日謝淑嫦交付四十萬元之現款
    換回前開本票，被上訴人於清點無訛後，即開立四十萬元之定金收據交予謝淑嫦
    ，因謝淑嫦具代書身份，被上訴人乃將前開定金暫交由其保管，並約定於同年月
    十六日與上訴人簽訂不動產買賣契約書是時逕將前開定金交付與上訴人，謝淑嫦
    依約於簽約時將四十萬元定金交付被告收受，惟嗣因謝淑嫦財力不足，無法繼續
    履約，上訴人即將四十萬元定金沒收。依據兩造所訂立之不動產專任委託授權書
    第六條規定：「乙方（即被上訴人）收受定金後，倘若買方不買，該定金沒入，
    甲方（即上訴人）與乙方各半分配。」茲因買方謝淑嫦不願繼續買受上訴人所有
    之系爭土地，則上訴人所沒收之定金即應由兩造均分，爰依兩造不動產專任委託
    授權書之約定，訴請上訴人給付二十萬元之定金及自支付命令繕本送達翌日（即
    八十九年二月十六日）起至清償日止，按週年利率百分之五計算之利息，並聲明
    駁回上訴人之上訴。
二、上訴人則以：
（一）依兩造所定委託授權書第六條「乙方已收受訂金後，倘若買方不買‧‧‧，若
      是因甲方之故或藉詞拒售‧‧‧」，由約定內容之文義即可明知，「訂金」收
      受時，買賣契約並未成立，則該「訂金」所擔保者，自不可能為買賣契約之履
      行，而應僅為履行買賣預約之擔保，是所謂之「訂金」，係指第三人為成立不
      動產買賣契約而事前交付之擔保，而非買賣契約成立後無法履行之違約金，該
      「訂金」有被沒入而應由上訴人與被上訴人各半分配之情形，以交付訂金之第
      三人反悔而不簽訂買賣契約時始會發生，亦即被上訴人請求分配訂金，限於委
      託之不動產買賣契約不成立時，按倘如買賣契約成立後，即無所謂「買方不買
      ，該訂金沒入」之發生，亦即無前開第六條適用之情形。本件訴外人謝淑嫦與
      上訴人確實已成立不動產之買賣契約，雖該買賣契約因買受人謝淑嫦無法履行
      ，契約經解除，然於買賣雙方達成合意之時點，上訴人與被上訴人間權利義務
      之關係即應合於委任授權書第三條之約定，並排除第六條之效力，亦即由被上
      訴人取得成交款作為服務廣告費（即仲介報酬），並終結委任關係，爾後因買
      賣契約所生之法律關係，僅存在於買賣雙方，與被上訴人並無相干，是被上訴
      人主張依兩造委託授權書第六條之約定請求上訴人給付二十萬元，其請求權根
      本未發生。
（二）又依謝淑嫦之證詞，其確實有從被上訴人處取回所交付與被上訴人之四十萬元
      ，而於買賣契約履行時，轉為買賣價金交付與上訴人，則顯然謝淑嫦原先交付
      金錢之定金性質業經返還而消滅，其將相同之四十萬元交付上訴人時，為單純
      之買賣價金給付，而嗣後因無法履行買受人給付價金之義務，主動與上訴人解
      除契約，該四十萬元，再轉為解除契約之損害賠償（即違約金）。是上訴人取
      得系爭四十萬元，顯然為契約解除後，由訴外人謝淑嫦之另一給付行為，並非
      契約之履行行為，更非訂金之給付。故不論謝淑嫦所支付之四十萬元原先性質
      為何，其最後之性質為違約金，其發生原因為上訴人與謝淑嫦之買賣契約而來
      ，與被上訴人毫無關係，上訴人所受領謝淑嫦交付之四十萬元並不符合訂金之
      性質。被上訴人對該四十萬元之違約金主張權利並無理由等語資為抗辯。並聲
      明：（一）原判決廢棄。（二）右廢棄部分被上訴人第一審之訴及其假執行之
      聲請均駁回。（三）如受不利判決願供擔保請准宣告免為假執行。
三、兩造不爭執之事實：被上訴人主張兩造曾簽訂不動產專任委託授權書，由上訴人
    委託被上訴人代為銷售上訴人所有之系爭土地，嗣於八十八年十月十六日，上訴
    人經由被上訴人之介紹與訴外人謝淑嫦訂立不動產買賣契約，並於簽約是日收受
    謝淑嫦所交付之四十萬元，惟因謝淑嫦資力不足，無法繼續履約買受上訴人所有
    之系爭土地，前開不動產買賣契約業經解除，謝淑嫦所交付之四十萬元全數由上
    訴人沒收之事實，業據其提出不動產專任委託授權書、不動產買賣契約書及本院
    八十九年度訴字第九號民事判決為證，且為上訴人所不爭執，自堪信此部分之主
    張為實在。
四、本件被上訴人主張訴外人謝淑嫦所交付與上訴人之四十萬元為定金，上訴人則以
    系爭四十萬元於謝淑嫦自被上訴人處取回時定金性質業已消滅，上訴人取得之四
    十萬元，係依據上訴人與謝淑嫦間之買賣契約而來，性質上為違約金等語置辯，
    經查：
（一）依兩造所簽定之不動產專任委託授權書第五條規定載明：「為有效掌握商機，
      乙方（即被上訴人）代理銷售期間，甲方（即上訴人）授權乙方得代為收受定
      金，乙方已受定金，如因甲方之故，無法於合約有效期間內簽訂買賣契約，本
      契約自動順延十五日，買方與乙方如有發生損失，費用概由甲方負責。」等語
      ，此有被上訴人所提不動產專任委託授權書可稽，且為上訴人所不爭執，是被
      上訴人確經授權得代上訴人收受定金。又被上訴人主張其於八十八年十月十四
      日代上訴人收受謝淑嫦所交付之四十萬元定金，並於點收無訛後開立定金收據
      交付謝淑嫦，惟又將前開定金暫交由謝淑嫦保管，另約定於同年月十六日與上
      訴人簽約時直接交付上訴人，嗣謝淑嫦已交付四十萬元予上訴人收受之事實，
      業據其提出佳旺房地產定金收據及不動產買賣契約書為證，證人謝淑嫦於原審
      亦證稱：「在八十八年十月十四日簽約前幾日，原告對我說要我簽四十萬本票
      給他當定金，在我簽完本票三、四天後，我籌到四十萬元現金交付給原告，原
      告就將前開之四十萬元本票還我，我定當場撕毀，原告並交付定金收據予我，
      因為我本身是代書，原告表示四十萬元要我保管直接交給被告，但我如果非代
      書，原告不會將四十萬元還給我。」「（原告當初有無說過該四十萬元為何？
      ）原告曾說是定金還有斡旋金。」「（你是否知本件四十萬元均為定金，如果
      契約履行即轉為買賣價款之一部分？」本件即為如此。」等語綦詳，綜上所述
      ，被上訴人經上訴人授權有為其代收定金之權利，謝淑嫦亦交付四十萬元於被
      上訴人作為定金，嗣被上訴人於收受定金後又將該四十萬元交由謝淑嫦保管，
      仍無影響系爭四十萬元為定金之性質。
（二）上訴人雖抗辯系爭專任委託授權書第六條之約定即知定金收受時，買賣契約顯
      未成立，該「訂金」有被沒入而應由上訴人與被上訴人各半分配之情形，以交
      付訂金之第三人反悔而不簽訂買賣契約時始會發生，按倘如買賣契約成立後，
      即無所謂「買方不買，該訂金沒入」之發生等語置辯。惟按解釋契約，固應探
      求當事人立約時之真意，不能拘泥於契約之文字，但契約文字業已表達當事人
      真意，無須別事探求者，即不得反捨契約文字更為曲解，最高法院著有十七年
      上字一一一八號判例可資參照。綜觀系爭委託授權書，該第六條約定所謂「買
      方不買」文意，並未限制僅有交付定金之第三人不簽訂買賣契約之情形始適用
      ，而另排除簽訂買賣契約後，買受人未依約履行之情況。是上訴人抗辯買賣契
      約成立後，即無所謂「買方不買，定金沒入」之發生等語，顯屬曲解契約文意
      而解釋。再者，衡情委託銷售契約之受任人在買賣契約成立之情況下，顯較買
      賣契約未成立情形支出更多勞力與時間，倘如依上訴人之解釋方法，被上訴人
      在第三人交付定金而後反悔不簽訂買賣契約之情形，即得沒收定金，而在被上
      訴人支出更多心力，使第三人交付定金且已締結買賣契約，僅其後不履行之情
      況，反而無沒收定金之權，亦顯與兩造契約所約定利益狀態相違背，足徵上訴
      人之前揭抗辯，並無足取。
（三）又兩造於不動產專任委託授權書第六條約定「乙方已收受定金後，倘若買方不
      買，該定金沒入，甲乙方各半分配」，承前所述，乙方即被上訴人有代為收受
      定金之權利，且業已收受買受人謝淑嫦交付四十萬元之定金，再依第六條之文
      義觀之，如買方不買，沒入定金之權利乃在乙方被上訴人，申言之，則倘如有
      買方不買之情事，被上訴人本得依兩造專任委託授權書之約定先將四十萬元定
      金沒收，再依兩造約定分配半數之定金於甲方即上訴人。查被上訴人於收受謝
      淑嫦交付之定金後，又將該定金交付謝淑嫦保管，並於簽訂買賣契約當日，由
      謝淑嫦將四十萬元之定金直接交付上訴人作為買賣價金之一部分，嗣上訴人與
      謝淑嫦解除買賣契約，依其等買賣契約第十條約定，謝淑嫦所給付之四十萬元
      由上訴人沒收，抵做違約金等情，有上訴人所提買賣契約書為證，且為被上訴
      人所不爭，固堪信屬實，然謝淑嫦最初乃本於兩造之委託授權書交付被上訴人
      四十萬元，其給付之本意為定金，並已取得定金收據，故系爭四十萬元須依兩
      造委託授權書之契約關係定其性質。至該四十萬元於上訴人與謝淑嫦簽訂買賣
      契約後，先轉作買賣價金之一部分，於買賣契約解除後，又轉為違約金，然此
      為上訴人與謝淑嫦間買賣關係之發展，本非被上訴人以之介紹人之地位所得預
      期，是縱使系爭四十萬元因上訴人與謝淑嫦其後買賣關係之約定而異其定位，
      然此係上訴人與謝淑嫦之法律關係，上訴人不得據其與謝淑嫦之買賣契約而影
      響其依兩造專任委託授權書對於被上訴人所應負之權利義務，是被上訴人因買
      方即謝淑嫦不買，即得依委託授權書沒收半數定金二十萬元。從而，上訴人辯
      稱姑不論謝淑嫦所支付之四十萬元原先性質為何，其最後之性質為違約金，其
      發生原因為上訴人與謝淑嫦之買賣契約而來，與被上訴人毫無關係等語，洵無
      足取。
五、綜上所述，被上訴人本於不動產專任授權契約之法律關係，請求上訴人給付二十
    萬元，及自支付命令繕本送達翌日即八十九年二月十六日起至清償日止，按年利
    率百分之五計算之利息，核屬有據，應予准許。原審為被上訴人勝訴之判決，並
    依被上訴人之聲請酌定相當擔保為假執行之宣告，核無不合，上訴人仍執前詞，
    求予廢棄改判，為無理由，應予駁回。
六、本件事證已臻明確，兩造其餘攻擊防禦方法，核與本件判決結果不生影響，爰不
    一一贅述，附此敘明。
七、據上論結，本件上訴為無理由，依民事訴訟法第四百三十六條之一第三項、第四
    百四十九條第一項、第七十八條，判決如主文。
中      華      民      國    九十      年      十      月    二十二    日
                                  臺灣苗栗地方法院民事庭
                                      審判長法官  陳鴻斌
                                            法官  林念祖
                                            法官  曾明玉
右為正本係照原本作成。
本判決不得上訴。
~B法院書記官  陳俊元
中      華      民      國    九十      年      十      月    二十二    日


司法院資訊處製作；財團法人民間司法改革基金會備份。
